【裁判字號】    89,上訴,2448
【裁判日期】    890526
【裁判案由】    違反稅捐稽徵法等
【裁判全文】
臺灣高等法院刑事判決                          八十九年度上訴字第二四四八號
    上  訴  人
    即  被  告  甲○○
    選任辯護人  陳淑芬
右上訴人因違反稅捐稽徵法等案件，不服臺灣臺北地方法院八十八年度訴字第一六七
號，中華民國八十九年五月二十六日第一審判決（起訴案號：臺灣臺北地方法院檢察
署八十六年度偵字第二一二七七號、八十七年度偵字第一九０七六號）提起上訴，本
院判決如左：
    主  文
原判決撤銷。
甲○○無罪。
    理  由
一、公訴意旨略以：被告甲○○與乙○○（另案由原法院判處罪刑）係夫妻關係，民
    國七十五年十二月間彼二人因感情不睦，乃商議離婚，並由乙○○先草擬離婚協
    議書及偽造高淑為、陳毓華等二人之署押、印文於該協議書上之證人欄，即交付
    甲○○，嗣二人因故取銷離婚原議，乃甲○○明知乙○○已無離婚之真意，竟於
    民國七十六年一月六日，持該不實之協議書，向台北市雙園區戶政事務所辦理離
    婚登記，使不知情之承辦公務員登載於其職務上所掌管之戶籍登記簿上，足以生
    損害於乙○○及戶政機關對於戶籍管理之正確性（甲○○此部分犯行均已罹於追
    訴權時效），並據以換發國民身分證後，基於概括犯意，連續行使國民身分證至
    今及取得戶籍謄本後，詐以單身身分向稅捐稽徵機關辦理個人所得稅申報，以逃
    漏稅捐迄八十年度為止。案經被害人乙○○訴請偵辦，因認被告涉有刑法第二百
    十六條、第二百十四條、稅捐稽徵法第四十一條之罪嫌云云。
二、訊據被告矢口否認右揭犯行，辯稱：伊與告訴人乙○○確有離婚之協議，協議書
    是黃女所擬，證人亦為黃女所找，伊於民國七十六年一月五日確有夥同黃女至戶
    政事務所辦理離婚登記，只因到戶政事務所後，己近下班時間，承辦人告以明日
    再來，迨翌（六）日欲偕黃女再行前往，唯黃女稱伊所服務之臺灣產物保險股份
    有限公司，如果請假，會影響考績，囑伊自行前往辦理，並將所需資料交給伊，
    伊乃自行前往戶政事務所離婚登記，伊向戶政事務所承辦人說明後，始叫伊填寫
    委託書辦理離婚登記，嗣後伊每年辦理所得稅申報時，因己離婚，乃個人申報，
    依法並無不合，伊無偽造文書，亦無逃漏稅捐云云。
三、查本件被告與告訴人乙○○原係夫妻，民國七十六年一月六日由被告單獨持委託
    書、離婚協議書辦理離婚登記；迨民國八十一年三月十六日乙○○又逕自前往戶
    政事務所辦理結婚登記有卷附委託書、離婚登記申請書、結婚登記申請書、結婚
    證書等件可按（見偵查卷第四至六頁）；而被告於辦妥離婚登記之後，自民國七
    十七年三月間起迄八十年三月止，其確以無配偶身分向稅捐稽徵機關辦理個人所
    得稅申報，亦為被告所自承。嗣於民國八十六年間，告訴人乙○○向臺灣臺北地
    方法院起訴請求確認前開協議書為偽造、被告亦向同院起訴請求其等於八十一年
    二月十六日所締結之婚姻關係不存在，亦有卷附民事判決可按（均尚未確定）。
    從而本件被告是否假藉離婚以規避夫妻合併申報所得稅之故意。經查：
  (一)查本件告訴人與被告於婚姻關係存續中，經常因故屢生爭執，因而告訴人於民國
    七十五年十二月間自行書寫離婚協議書，並自行填寫高淑為、陳毓華為證人後交
    予被告。依該離婚協議書之內容以觀，已就雙方離婚後各項權利義務關係，包括
    雙方財產之分配，子女之監護、探視及扶養費等事誼均詳予規範，可見其第二人
    確有離婚之意願。又民法親屬篇修正施行後有關兩願離婚、申請離婚登記依民法
    第一千零五十條修正條文之規定，離婚之戶籍登記為兩願離婚之成立要件及生效
    要件，為貫徹立法意旨，凡兩願離婚申辦離婚登記應由雙方當事人親自辦理。唯
    如有正當理由，經戶政機關核准者，得以書面委託他人為之。此有內政部七十五
    年九月九日台（七五）內戶字第四三四四二四號函、同年十一月二十七日台（七
    五）內戶字第四五五０七０號函可按。可見辦理兩願離婚登記，原則上應由雙方
    當事人親自辦理，例外如有正當理由，經戶政機關核准者，亦得以書面委託他人
    為之。查本件被告持前開離婚協議書前往戶政事務所辦理離婚登記，戶政機關應
    係認定被告具有正當理由，始准由其書寫委託書單獨辦理。斷非由於被告持有委
    託書即准由其單獨辦理。從而，被告所辯伊偕同告訴人係於七十六年一月五日晚
    前往戶政機關時，因已逾上班時間，經承辦人囑伊隔日再來辦理等情，尚非全然
    無據。準此，告訴人所辯伊不知離婚等情，即有可疑。參以證人丙○○（告訴人
    之父）於本院證稱：告訴人與被告二人常爭吵，伊亦曾前往調解，其等二人離婚
    是在二年後伊始聽其妻說女兒有告訴她離婚的事云云。足見告訴人之主觀上亦認
    為彼等業已辦妥離婚登記。
  (二)又其等二人結婚後原設籍臺北縣新店市復興一巷四號二樓，被告於七十六年一月
    六日持前開離婚協議書前往戶政事務所辦妥離婚登記後，旋於七十六年八月十六
    日即將其戶籍遷入台北市○○路一六五號三樓等情，業據被告提出戶籍謄本在卷
    可按。即告訴人亦自承於七十六年六月間攜帶其獨子搬往台北市○○街居住（本
    院八十九年九月十一日訊問筆錄），足見告訴人與被告二人顯係認為雙方業已離
    婚，始各自覓屋分居。是以告訴人所云於協議書寫好之後，雙方感情仍有不捨云
    云並不實在。
  (三)告訴人雖指陳伊係在七十七年底或七十八年初始知悉被告前往辦理離婚登記云云
    ；唯查告訴人於七十七年度申報綜合所得稅時，亦係以單身身分申報，並未與被
    告合併申報，而按諸所得稅法第十五條規定：「綜合所得稅納稅義務人之配偶有
    所得稅法第十四條所列之所得者，夫妻綜合所得稅應合併申報」。此為一般納稅
    義務人所明知，告訴人既於七十七年度申報綜合所得稅時自行申報，更足以證明
    其早已知悉離婚之事實，否則不可能單獨申報。又被告於民國七十八年其所服務
    之公司派往新加坡，僅帶同其獨子尉源前往國居住，有卷附入出境證明書在卷可
    按，告訴人並未隨同前往，且未向被告要求生活費用，益見告訴人與被告二人主
    觀上均認為二人已離婚，並已向戶政機關辦妥離婚登記。抑且，若告訴人果真不
    知被告辦理離婚情事，則其於獲悉上情之後，竟未與被告理論或採取法律途逕以
    資解決，卻於事後之民國八十一年間再行前往戶政機關辦理結婚登記？顯與常情
    不符。
四、綜上論述，在在足以證明告訴人與被告確有離婚之意願並明知業己辦妥離婚登記
    ；雖然，告訴人與被告就前開離婚是否符合民法之有關規定，均有所爭執，此乃
    民事上之另一問題，而其等既有離婚之真意，且已向戶政機關辦理離婚登記，從
    而，被告於離婚之後，向戶政機關申請戶籍謄本、更改身分證（配偶欄）及每年
    以單身身份申報綜合所得稅，要無涉有刑法上之偽造文書及違反稅捐稽徵法之犯
    罪故意。此外，又無積極之證據，足認被告涉有前開犯行，被告犯罪，尚難認明
    ；原審未查，遽為論科，即有未合。被告上訴意旨，否認前開犯行，指摘原判決
    不當，為有理由，應由本院將原判決撤銷改判，另為諭知無罪之判決。
據上論斷，應依刑事訴訟法第三百六十九條第一項前段、第三百六十四條、第三百零
一條第一項，判決如主文。
本案經檢察官彭坤業到庭執行職務。
中    華    民    國     九十     年       一       月       十二       日
                          臺灣高等法院刑事第十八庭
                              審判長法  官  吳      敦
                                    法  官  吳  明  峰
                                    法  官  林  陳  松
右正本證明與原本無異。
如不服本判決應於收受送達後十日內向本院提出上訴書狀，其未敘述上訴之理由者並
得於提起上訴後十日內向本院補提理由書（均須按他造當事人之人數附繕本）。
                                    書記官  鎖  瑞  嶺
中    華    民    國     九十     年       一       月       十六       日


司法院資訊處製作；財團法人民間司法改革基金會備份。
